【裁判字號】    96,訴,2289
【裁判日期】    970331
【裁判案由】    妨害自由等
【裁判全文】
臺灣板橋地方法院刑事判決              96年度訴字第2289號
公  訴  人  臺灣板橋地方法院檢察署檢察官
被      告  庚○○
上列被告因妨害自由等案件，經檢察官提起公訴（95年度偵緝字
第2120號），本院判決如下：
    主  文
庚○○乘他人急迫貸以金錢，而取得與原本顯不相當之重利，累
犯，處有期徒刑陸月；減為有期徒刑參月。又共同連續以強暴剝
奪人之行動自由，累犯，處有期徒刑壹年捌月；減為有期徒刑拾
月。上開所減之刑應執行有期徒刑壹年。
    事  實
一、庚○○（綽號「小賴」）前因公共危險案件，經臺灣雲林地
    方法院以八十八年度訴字第三九四號判決判處有期徒刑八月
    ，由臺灣高等法院臺南分院以八十九年度交上訴字第四七號
    判決上訴駁回確定，而於民國九十一年一月十七日縮刑期滿
    執行完畢。詎猶不知悔改，基於重利之犯意，趁乙○○需錢
    孔急之際，於九十四年七月十四日中午十二時許，在臺北縣
    永和市○○路三百七十五號十樓之乙○○住處，貸予乙○○
    新臺幣（下同）十萬元，雙方約定以每九天為一期，每期收
    取利息一萬五千元，且貸款之初即預先扣除首期利息，庚○○實際僅交付八萬五千元予乙○○，復陸續向乙○○按期收
    取利息，而取得與原本顯不相當之重利。嗣因乙○○自第四
    期起即無力償還本息，庚○○竟委託甲○○找人處理上開債
    務，而與甲○○（綽號「皮皮」，未據起訴）、丁○○、己○○（以上二人業經另案判決確定）及真實姓名年籍不詳、
    綽號「小胖」、「阿凱」之成年男子等人基於剝奪人行動自
    由之概括犯意聯絡，先於九十四年十二月十日凌晨五時許，
    由丁○○駕駛車牌號碼２６１１－ＪＵ號自用小客車，「小
    胖」駕駛另一輛車號不詳之自用小客車，搭載庚○○、甲○○、「阿凱」等人一同前往乙○○上址住處，由甲○○手持
    一枝不詳槍型物（未扣案，無積極證據證明屬具有殺傷力之
    槍枝），並藉由其等人數上之優勢，將乙○○押上丁○○所
    駕駛之車輛，載往臺北縣土城市○○路「金龍寶塔」附近，
    再共同前往臺北縣板橋市○○街六十六號「嘉緣旅店」１１
    ５號房內，以不知何人所有之手銬（未扣案）將乙○○銬在
    椅子上，而以強暴方式持續剝奪乙○○之行動自由，並逼迫
    乙○○籌錢還款，迄同日晚間九時許，由乙○○之女丙○○
    在臺北縣中和市○○路三號之咖啡店前交付五萬元予庚○○
    ，乙○○始獲釋放。庚○○、甲○○、丁○○等人復承前概
    括犯意，於九十四年十二月十二日上午六時許，再度將乙○○押上丁○○駕駛之自用小客車，載往臺北縣中和市「香格
    里拉汽車旅館」２０１號房內拘禁，由甲○○、丁○○等人
    看守乙○○，庚○○則繼續要求乙○○清償欠債，甲○○復
    通知己○○駕駛另輛自用小客車前來，隨後其等分乘二部汽
    車，再將乙○○押往臺北縣永和市之「首都旅社」，由己○○負責看守，繼續剝奪乙○○之行動自由，迄同年十二月十
    三日凌晨一時許，甲○○始將乙○○釋放。嗣經乙○○報警
    處理，而循線查悉上情。
二、案經臺北縣政府警察局永和分局報告臺灣板橋地方法院檢察
    署檢察官偵查起訴。
    理  由
壹、證據能力方面
一、按被告以外之人於審判外之言詞或書面陳述，除法律有規定
    者外，不得作為證據，刑事訴訟法第一百五十九條第一項固
    有明定。惟被告以外之人於審判外之陳述，雖不符同法第一
    百五十九條之一至之四規定，但經當事人於審判程序同意作
    為證據，法院審酌該言詞陳述或書面作成時之情況，認為適
    當者，亦得為證據，且當事人、辯護人於法院調查證據時，
    知有第一百五十九條第一項不得為證據之情形，而未於言詞
    辯論終結前聲明異議者，視為有前項之同意，此亦據刑事訴
    訟法第一百五十九條之五規定甚明。
二、本案判決所引用之被告庚○○以外之人於審判外之陳述，被
    告於九十六年八月九日本院準備程序中，已陳稱：對證據能
    力沒有意見，同意引為審判期日調查之證據等語明確，迄本
    院言詞辯論終結前，復未對該等證據之證據能力聲明異議。
    本院審酌該等證據之取得，並無違法不當或證明力明顯過低
    之瑕疵，且證人乙○○、丙○○、丁○○經本院依法傳喚、
    拘提均未到庭，然其等先前於警詢中之陳述，實屬證明本案
    犯罪事實成立所必要，本院亦認以之作為證據，要屬適當。
    是以依刑事訴訟法第一百五十九條之三第三款、第一百五十
    九條之五等規定，本案判決所引用之被告以外之人於審判外
    之陳述，均有證據能力。
貳、實體方面
一、訊據被告自白重利犯行，亦坦承伊委託甲○○向乙○○追討
    欠款，曾於九十四年十二月十日與甲○○等人一同將乙○○
    載往臺北縣土城市○○路「金龍寶塔」附近，伊復曾於九十
    四年十二月十二日前往臺北縣中和市「香格里拉汽車旅館」
    ２０１號房，在房內見到乙○○遭人銬在椅子上等情不諱，
    惟矢口否認有何剝奪乙○○行動自由之犯行，辯稱：伊是接
    到甲○○之電話通知後，才去乙○○家中，也只是為了送便
    當，才短暫停留在香格里拉汽車旅館云云。經查：
  (一)被告趁乙○○需錢孔急之際，於九十四年七月十四日中午十
    二時許，貸予乙○○十萬元，雙方約定以每九天為一期，每
    期收取利息一萬五千元，且貸款之初即預先扣除首期利息，
    被告實際僅交付八萬五千元予乙○○，復陸續向乙○○按期
    收取利息，而取得與原本顯不相當之重利等情，業據被告於
    本院九十七年三月十八日審理時自白不諱，核與證人即被害
    人乙○○於警詢中指述之情節相符（見九十五年度偵字第一
    一九０三號卷第三十一頁、第三十二頁），並有本票影本二
    紙附卷可稽（見同上偵查卷第六十一頁），足認被告之自白
    與事實相符，其確有放貸獲取重利之犯行，堪予認定。
  (二)被告因乙○○無力清償本息後，旋即委託甲○○處理債務，
    而由甲○○率同丁○○、己○○、「小胖」、「阿凱」等人
    ，並會同被告，先於九十四年十二月十日凌晨五時許，由甲○○手持一枝槍型物，並憑藉其等人數上之優勢，將乙○○
    押上丁○○駕駛之２６１１－ＪＵ號自用小客車，先載往臺
    北縣土城市○○路之「金龍寶塔」附近，再前往臺北縣板橋
    市○○街六十六號「嘉緣旅店」１１５號房內，以手銬將乙○○銬在椅子上使其無從離去，持續以強暴剝奪乙○○之行
    動自由，並逼迫乙○○籌錢還款，迄同日晚間九時許始釋放
    乙○○，甲○○等人又於九十四年十二月十二日上午六時許
    ，再度將乙○○押上丁○○駕駛之自用小客車，載往臺北縣
    中和市「香格里拉汽車旅館」２０１號房，輪流看守並要求
    乙○○清償對被告之欠款，甲○○復通知己○○駕駛另輛自
    用小客車前來，隨後分乘二部汽車，將乙○○押往臺北縣永
    和市「首都旅社」，由己○○負責看守，繼續剝奪乙○○之
    行動自由，迄同年十二月十三日凌晨一時許，甲○○始將乙○○釋放等情，業據證人即被害人乙○○於警詢中供述綦詳
    （見同上偵查卷第三十頁至第四十頁），核與證人即共犯己○○、甲○○分別於本院九十七年一月三十一日、同年三月
    十八日審理時到庭結證之內容相符，復經證人即共犯丁○○
    、證人即乙○○之女丙○○於警詢中供陳在卷（見同上偵查
    卷第二十一頁至第二十四頁、第四十一頁、第四十二頁），
    堪予認定，則被告為達使乙○○還款之目的，而與甲○○、
    丁○○、己○○、「小胖」、「阿凱」等人基於犯意聯絡，
    先後於九十四年十二月十日、同年月十二日，二次強押乙○○而剝奪其行動自由，已甚明確。
  (三)被告雖辯稱：伊並非自始即與甲○○等人一同前往乙○○住
    處，且僅係為了送便當才會去香格里拉汽車旅館，沒有犯剝
    奪乙○○之行動自由云云。然被告業已自承：伊係委託甲○○向乙○○追討債務，曾於九十四年十二月十日與甲○○等
    人一同將乙○○載往臺北縣土城市○○路「金龍寶塔」附近
    ，曾看見乙○○被銬在椅子上等情不諱。證人甲○○亦於本
    院審理時具結證稱：伊受被告之委託向乙○○催討欠款，始
    二度率同丁○○、「小胖」、「阿凱」等人，將乙○○載往
    金龍寶塔、嘉緣旅店、香格里拉汽車旅館、首都旅社等地，
    被告有一同前往香格里拉汽車旅館，後來又由丁○○搭載被
    告前往首都旅社等語明確。證人己○○於本院審理時，復證
    述：「（庚○○何時到汽車旅館？）我印象中庚○○比我早
    到。」、「（庚○○在房間裡，說了何話？）庚○○好像有
    跟那名女子講說『我對你也不錯了，你錢借一借卻不還我，
    就跑掉了』…庚○○在房間裡滿久的，後來甲○○叫我開車
    載他及庚○○離開，這時那女子還在房間裡，也還有一、二
    個男的在房間內…。」及「（你們最後何時離開臺北縣中和
    市香格里拉汽車旅館２０１號房？）是庚○○來說等一下警
    察會來臨檢，叫我們離開，甲○○就叫我在那女子及甲○○
    前往首都旅社，由丁○○載庚○○及其他人前往首都旅社，
    我、那女子、甲○○、庚○○、丁○○在首都旅社還有碰面
    。」等語綦詳，足認被告非但委託甲○○向乙○○催討欠債
    ，與甲○○等人共同將乙○○押往金龍寶塔附近，對於甲○○等人將乙○○押往香格里拉汽車旅館及首都旅社內剝奪其
    行動自由時，亦均知情且在場參與，被告就甲○○等人剝奪
    乙○○行動自由之犯罪事實，確有犯意聯絡及行為分擔，甚
    為明確。被告所辯上情，洵屬臨訟卸責之虛詞，與事實不符
    ，無足憑信。
  (四)綜上所述，本案事證明確，被告犯行堪予認定。
二、論罪科刑：
  (一)被告行為後，刑法下列規定均於九十四年二月二日修正公布
    ，九十五年七月一日起生效施行。茲分述新舊法適用之比較
    結果如下：
    (1)被告乃以自己犯罪之意思，與甲○○、丁○○、己○○等
      人基於犯意聯絡及行為分擔，直接從事犯罪構成要件行為
      ，無論依修正前或修正後刑法第二十八條之規定，均成立
      共同正犯，修正後之規定並未較有利於被告。
    (2)被告先後二次剝奪乙○○行動自由之犯行，時間緊接，犯
      罪構成要件相同，依修正前刑法第五十六條規定，係論以
      連續犯一罪，修正後刑法既已刪除連續犯之規定，則應數
      罪併罰，修正前之規定顯較有利於被告。
    (3)就被告所犯刑法第三百零二條第一項、第三百四十四條之
      罰金刑部分，因刑法第三十三條第五款關於罰金刑之最低
      數額，已從修正前之「銀元一元即新臺幣三元以上」，提
      高為「新臺幣一千元以上，以百元計算」，自以修正前之
      規定有利於被告。
    (4)被告前受有期徒刑之執行完畢，五年內故意再犯本案有期
      徒刑以上之二罪，無論依修正前或修正後之規定，均構成
      累犯，皆應加重其刑，修正後之規定並未較有利於被告。
    (5)就裁判確定前犯數罪，而受多數有期徒刑之宣告者，依修
      正前刑法第五十一條第五款規定，所定之應執行刑不得逾
      二十年，修正後則提高為不得逾三十年，二者相較，亦以
      修正前之規定有利於被告。
    (6)綜上所述，本案經綜合全部罪刑整體比較結果，修正後之
      規定並未較有利於被告，依刑法第二條第一項前段規定，
      自應適用修正前之各該規定論處。
  (二)核被告所為，係犯刑法第三百零二條第一項之以強暴剝奪人
    之行動自由罪，及同法第三百四十四條之重利罪。被告與甲○○、丁○○、己○○及真實姓名年籍不詳、綽號「小胖」
    、「阿凱」之成年男子間，就剝奪他人行動自由之犯行，有
    犯意聯絡及行為分擔，屬共同正犯。被告先後於九十四年十
    二月十日、同年月十二日二次剝奪乙○○行動自由，時間緊
    接，所犯係構成要件相同之罪，顯係基於概括犯意為之，為
    連續犯，應依修正前刑法第五十六條之規定論以一罪，並加
    重其刑。又按刑法第三百零二條第一項及第三百零四條第一
    項之罪，其所保護之法益均為被害人之自由，而私行拘禁，
    不外以強暴、脅迫為手段，其罪質本屬相同，惟第三百零二
    條第一項之法定刑，既較第三百零四條第一項為重，則以私
    行拘禁之方法妨害人自由，縱其目的在使人行無義務之事，
    或妨害人行使權利，仍應逕依第三百零二條第一項論罪，並
    無適用第三百零四條第一項之餘地，最高法院著有二十九年
    上字第三七五七號判例可資參照，是以被告雖於剝奪乙○○
    行動自由之期間逼迫乙○○籌錢還款，且乙○○之女丙○○
    因此於九十四年十二月十日晚間九時許交付五萬元，然此既
    本係被告率眾剝奪乙○○行動自由之目的，揆諸上開判例見
    解，即不另論刑法第三百零四條之強制罪。再者，被告前因
    公共危險案件，經臺灣雲林地方法院以八十八年度訴字第三
    九四號判決判處有期徒刑八月，由臺灣高等法院臺南分院以
    八十九年度交上訴字第四七號判決上訴駁回確定，而於九十
    一年一月十七日縮刑期滿執行完畢乙節，有臺灣高等法院被
    告前案紀錄表一份在卷可考，其受有期徒刑之執行完畢，五
    年內再犯本件有期徒刑以上之二罪，均為累犯，皆應依法加
    重其刑。所犯上開二罪，犯意各別，行為互殊，應分論併罰
    。檢察官雖未對被告於九十四年十二月十日剝奪乙○○行動
    自由之犯罪事實提起公訴，惟此部分與前揭論罪科刑之九十
    四年十二月十二日剝奪行動自由犯行間，屬連續犯之裁判上
    一罪關係，為起訴效力所及，基於審判不可分原則，本院自
    得併予審究。另被告放貸十萬元予乙○○之時間乃九十四年
    七月十四日中午十二時許，此節業據證人乙○○於警詢中供
    陳明確，並有與其所述相符之本票影本一紙在卷可憑，起訴
    書就此部分記載為九十四年五、六月間，容有誤會，應予更
    正。爰審酌被告素行非端，其乘人急迫放貸賺取暴利，又率
    眾非法討債，手段惡劣，嚴重危害被害人之身心健康及安全
    ，事後猶虛詞掩飾妨害自由犯行之犯後態度，暨其智識程度
    、犯罪之動機、目的、手段等一切情狀，分別量處如主文所
    示之刑。
  (三)末查被告犯罪時間在九十六年四月二十四日以前，所犯之罪
    並無中華民國九十六年罪犯減刑條例第三條所列不得減刑之
    情形，且被告乃於九十五年七月二十五日經臺灣板橋地方法
    院檢察署發布通緝，惟迄上開條例施行前之九十五年八月七
    日即為警緝獲歸案查獲，有卷附通緝書、歸案證明書及臺北
    縣政府警察局板橋分局通緝案件移送書各一件在卷可稽，與
    該條例第五條所定不得減刑之情形不同，仍得予減刑（最高
    法院八十一年度臺非字第十二號判決意旨參考），爰依該條
    例第二條第一項第三款、第十條之規定，各減其刑期二分之
    一，並定其應執行刑。
  (四)被告等人持以犯剝奪行動自由罪之槍型物一枝、手銬一副，
    均未扣案，無證據足資認定屬被告或其共犯所有，亦無證據
    足認係違禁物，爰均不併予宣告沒收，附此敘明。
據上論斷，應依刑事訴訟法第二百九十九條第一項前段，刑法第
二條第一項前段、刑法修正前第二十八條、修正前第五十六條、
刑法第三百零二條第一項、刑法第三百四十四條、修正前第四十
七條、修正前第五十一條第五款，刑法施行法第一條之一第一項
、第二項前段，中華民國九十六年罪犯減刑條例第二條第一項第
三款、第七條、第十條，判決如主文。
本案由檢察官戊○○提起公訴，經檢察官林珮菁到庭執行職務。
中    華    民    國    97    年    3    月    31     日
            刑事第九庭   審判長法  官  樊季康
                               法  官  楊志雄
                               法  官  劉元斐
上列正本證明與原本無異。
如不服本判決，應於判決送達後十日內敘明上訴理由，向本院提
出上訴狀（應附繕本）。
                               書記官  張懿端
中    華    民    國    97    年    3     月    31    日
附錄本案論罪科刑所引法條
刑法第三百零二條
私行拘禁或以其他非法方法，剝奪人之行動自由者，處五年以下
有期徒刑、拘役或三百元以下罰金。
因而致人於死者，處無期徒刑或七年以上有期徒刑，致重傷者，
處三年以上十年以下有期徒刑。
第一項之未遂犯罰之。
刑法第三百四十四條
乘他人急迫、輕率或無經驗貸以金錢或其他物品，而取得與原本
顯不相當之重利者，處一年以下有期徒刑、拘役或科或併科一千
元以下罰金。


司法院資訊處製作；財團法人民間司法改革基金會備份。
